【裁判字號】    88,訴,442
【裁判日期】    891109
【裁判案由】    確認債權不存在
【裁判全文】
臺灣嘉義地方法院民事判決  八十八年度訴字第四四二號
    原      告  乙○○
                丙○○
                甲○○
    共      同
    訴訟代理人  林國一律師
    複代 理 人  劉榮村律師
                林德昇律師
                黃木春律師
                王清海律師
    被      告  丁○○      住.
    訴訟代理人  戊○○      住.
右當事人間請求確認債權不存在事件，本院判決如左：
    主    文
確認被告就坐落嘉義縣竹崎鄉○○段五五三號土地之應有部分二三０三分之七四０，
以原告等為連帶債務人，本金最高限額新台幣柒佰貳拾萬元，債權範圍為七分之一之
抵押債權不存在。
被告應將前項土地，以嘉義縣竹崎地政事務所民國八十四年度嘉竹地字第００七六三
三號收件，民國八十四年十一月廿四日登記，對原告乙○○、丙○○、甲○○應有部
分所設定之抵押權登記，予以塗銷。
訴訟費用由被告負擔。
    事    實
甲、原告方面：
  一、聲明：如主文所示。
  二、陳述：
  （一）原告及訴外人吳雄、吳居川於民國七十一年間將所共有坐落嘉義縣竹崎鄉
        ○○段五五三號建地與訴外人蔡俊賢合建房屋，嗣五五三號土地分割為五五
        三及五五三之二號兩筆，五五三號使用地類別編定為水利用地。因蔡俊賢亦
        在不得建屋之水利用地蓋建房屋，故該地號（新分割之五五三號，下稱系爭
        土地）無法辦理建屋基地分割，拖延未給，雙方於八十四年五月二日簽立協
        議同意書，該水利用地上所蓋之六樓房屋歸蔡俊賢所有，由蔡俊賢補貼原告
        等地主新台幣（下同）一百七十萬元，委請嘉義市超捷代書事務所辦理該筆
        土地所有權移轉登記予蔡俊賢。原告等將土地所有權狀、印鑑證明等過戶文
        件持交超捷代書事務所。八十四年十一月間，蔡俊賢及吳雄向原告表示，
        渠已將存放在超捷代書事務所之過戶文件，另持往嘉義市三和法律代書事務
        所辦理，要原告等於八十四年十一月廿二日持印鑑章至三和代書事務所蓋印
        ，嗣於該代書事務所再簽訂土地買賣契約，原告將該新分割之五五三號水利
        用地移轉過戶予蔡俊賢。蔡俊賢則應給付原告等地主一百七十萬元，並約定
        蔡俊賢以該土地向銀行抵押貸款應由蔡俊賢自行負責與原告等無關。
  （二）原告等於八十五年四月間忽接稅捐機關查原告以系爭土地向原告丁○○及訴
        外人廖志東貸款之確實金額（因前開土地設定最高限額七百二十萬元分別向
        被告丁○○及案外人廖志東借款），原告甚感驚異，至三和代書事務所向代
        書楊貴亦查明，方知該土地尚未移轉登記予蔡俊賢竟被偽造文書向地政機關
        設定最高限額七百二十萬元之抵押登記，分別向被告丁○○及訴外人廖志東
        貸款。原告質問楊貴亦，並情緒激動，表明追究刑事責任，訴外人蔡俊賢為
        安撫原告於八十五年四月十五日書立切結書載明前開「抵押貸款係蔡俊賢所
        為，由伊負責清償，與吳居川、乙○○無關」。原告仍不放心，於八十五年
        四月十八日要蔡俊賢至三和代書妥善處理，遂由蔡俊賢另書立切結書載明「
        土地設定借款，全部是蔡俊賢親自借款領取，與丙○○、甲○○、吳雄、
        吳居川、乙○○等人無任何關係（係以蔡俊賢購買部分抵押借款）」。
  （三）不意被告竟以前開土地之抵押文件，聲請鈞院以八十七年度拍字第一四九一
        號裁定准予拍賣抵押物。該裁定理由二略謂「聲請人（指被告）主張相對人
        （原告）乙○○、甲○○、丙○○，於民國八十四年十一月十八日向聲請人
        借款新台幣一百萬元，：：」，查原告前從未見過被告，未曾向被告借款。
        兩造間對前開一百萬元之借款債權關係是否存在，既有爭議。原告只好提起
        本件確認訴訟。
  （四）再本件債權證明及抵押權設定登記，均係訴外人蔡俊賢及楊貴亦偽造文書所
        為，蔡俊賢及楊貴亦涉犯偽造文書等罪行，業經台灣嘉義地方法院檢察署檢
        察官起訴在案。原告等未向被告借款，亦未提供系爭土地設定抵押權登記，
        以為對被告借款之擔保。前開借款債權證明及抵押權設定登記，既係他人犯
        罪所為，原告提起本件訴訟，依法有據。
  三、證據：提出土地登記謄本、民事判決、土地買賣契約書各一件、切結書二份、
      告訴狀、補充告訴理由狀、再議聲請狀、明信片、刑事判決、起訴書各一件，
      並聲請調取本院八十七年度拍字第一四九一號案卷及訊問證人吳峰雄、蔡超妃
      。
乙、被告方面：
  一、聲明：原告之訴駁回。
  二、陳述：
  （一）被告借款於原告等人，除原告等親簽及蓋印之切結書及收據外，並有證人楊
        貴亦（原名楊貴芬）於台灣嘉義地方法院檢察署八十八年度偵字第七七○號
        案件稱：蔡俊賢與嘉義縣竹崎鄉○○段五五三號土地地主一同借款六百萬元
        ，由廖志東出資五百萬元，丁○○出資一百萬元，地主（原告）均知悉該土
        地設定抵押貸款一情，八十四年十一月十八日向嘉義縣政府竹崎地政事務所
        送件，因地主印鑑不符，無法辦理設定，伊向蔡俊賢及吳雄催討一百七十
        萬元，地主表示一百七十萬元已經分配完畢，故同意設定抵押權，伊通知蔡
        俊賢及吳雄到伊事務所補蓋印鑑，僅丙○○未到，由甲○○代蓋外，其他
        地主均親自到場補蓋抵押權設定契約之印鑑章等語，足見原告等確實知悉該
        土地設定抵押貸款乙情，且原告等的確有向被告借款一百萬元甚明。
  （二）又原告等雖堅稱不知有借款情事，惟原告乙○○、丙○○、甲○○、訴外人
        吳居川、吳雄及蔡俊賢共同簽發發票日為八十四年十一月二十五日，票據
        號碼○五二二○九號，面額六百萬元之本票交付楊貴亦轉交廖志東，且該本
        票上吳雄、乙○○、丙○○、甲○○、吳居川之印章及吳雄之簽名均為
        真正等情，此為原告等於渠等對廖志東請求確認本票債權不存在事件所不爭
        執，足證原告等向被告借貸系爭一百萬元之事證明確，不容原告等推諉卸責
        。原告等為冀圖卸其借款連帶清償之責，竟恣意對被告、廖志東、楊貴亦及
        蔡俊賢等提起刑事偽造文書等告訴，惟被告等人嗣後均經  鈞院判決無罪或
        經台灣嘉義地方法院檢察署為不起訴處分，足徵原告等係以刑事訴訟程序恫
        嚇被告，企圖以此達到其賴債之目的。
  （三）再原告等與訴外人吳雄、蔡俊賢至代書楊貴亦處簽立切結書前，已在蔡廣
        生律師處訂立買賣契約書，契約書約明蔡俊賢以系爭土地向銀行抵押借款事
        與原告等無關，由蔡俊賢開具四百三十萬元之本票交原告等及吳雄擔保，
        原告等人及吳雄則開具一百七十萬元之本票予蔡俊賢擔保，此為原告等於
        八十七年偵續一字第二號案件偵查中所自承，足徵原告等人及吳雄均知悉
        將委由楊貴亦以系爭土地借款六百萬元，並負擔連帶清償之責，否則原告等
        人及吳峰雄既係出賣系爭土地，豈有再簽立本票予他人，且既係一百七十萬
        元出賣他人，又何以拿到一百七十萬元後，又持有蔡俊賢之四百三十萬元本
        票？此均與常情不符。故此該契約之訂立顯係雙方藉此本票之交付來擔保契
        約之履行，因此二張本票合計即為六百萬元。又地主即原告等五人除簽發上
        開二紙本票外，另提供系爭土地為廖志東及被告丁○○設定本金最高限額七
        百萬元之抵押權，債務人及義務人均為地主即原告等五人及蔡俊賢，而抵押
        權係擔保物權，乃為擔保債權之履行而設，茲原告等五人於事前即已知悉蔡
        俊賢要利用上開土地借款六百萬元，復提供系爭土地為被告等設定本金最高
        限額七百萬元之抵押權，更在面額六百萬元本票上與蔡俊賢共同具名為發票
        人，而訴外人吳雄簽名時系爭本票載有面額六百萬元，並已製作完成，顯
        見系爭本票係在原告等五人均知悉上情，並願就蔡俊賢向被告等借款負連帶
        保證人責任之情況下所簽發。又上開六百萬元本票上發票人欄吳雄係親自
        簽名，原告乙○○、丙○○、甲○○、訴外人吳居川之印章係真正，此為原
        告等所是認，縱令原告乙○○、丙○○、甲○○、訴外人吳居川未親自用印
        於系爭本票發票人欄，惟楊貴亦於另案證述僅丙○○未到場，依照上開說明
        ，渠等顯然已知悉並同意、授權他人簽發系爭本票至明。是原告等空言主張
        ：吳雄等五人並無同意或授權簽發系爭本票，或不知系爭本票面額係六百
        萬元云云，自不足取。
  （四）末查，原告及訴外人吳居川、吳雄及蔡俊賢，將上開系爭土地設定抵押權
        予廖志東及被告，係經楊貴亦於八十四年十一月十八日持向嘉義縣竹崎地政
        事務所辦理，嗣因所蓋印章與印鑑證明書不符，由竹崎地政事務所於八十四
        年十一月二十日以嘉竹地字第乙七四四號通知楊貴亦補正，倘抵押權設定契
        約書未經原告等同意，由楊貴亦持原告等交付之印鑑章盜蓋，則以楊貴亦身
        為代書，當知將印鑑章蓋於抵押權設定契約，豈會送件後，因所蓋之印章與
        印鑑證明不符遭嘉義縣竹崎地政事務所退件，足見原告等之印鑑章並未在楊
        貴亦持有當中。本件尚經補件完成抵押權設定手續，益徵係原告等持印鑑章
        往楊貴亦處補蓋，原告等當知所蓋內容，並同意將土地設定抵押權與被告及
        廖志東甚明。
  三、證據：提出不起訴處分書二件、民事判決二件、切結書、收據各一件。
丙、本院依職權調閱本院八十五年度嘉簡字第六八五號確認本票債權不存在案卷、調
    取本件抵押權設定申請資料，及訊問證人楊貴亦。
    理    由
一、按訴狀送達後，原告不得將原訴變更或追加他訴，但被告同意者，不在此限；又
    被告於訴之變更或追加無異議，而為本案之言詞辯論者，視為同意變更或追加，
    民事訴訟法第二百五十五條第一項第一款、第二項定有明文。本件原於訴訟進行
    中，追加他訴，請求被告應塗銷抵押權登記，被告並無異議，仍為本案之言詞辯
    論，依上開規定，原告追加他訴應予准許，合先敘明。
二、本件原告起訴主張：原告及訴外人吳雄、吳居川於七十一年間將所共有坐落嘉
    義縣竹崎鄉○○段五五三號建地與訴外人蔡俊賢合建房屋，嗣五五三號土地分割
    為五五三及五五三之二號兩筆，系爭五五三號土地使用地類別編定為水利用地，
    因蔡俊賢亦在不得建屋之水利用地蓋建房屋，故無法辦理建屋基地分割，而拖延
    未給。雙方於八十四年五月二日簽立協議同意書，系爭土地上所蓋之六樓房屋歸
    蔡俊賢所有，由蔡俊賢補貼原告等地主，並委請嘉義市超捷代書事務所辦理該筆
    土地所有權移轉登記予蔡俊賢，原告等亦將土地所有權狀、印鑑證明等過戶文件
    持交超捷代書事務所。八十四年十一月間訴外人蔡俊賢及吳雄向原告表示，已
    將存放在超捷代書事務所之過戶文件，另持往嘉義市三和法律代書事務所辦理，
    要原告等於八十四年十一月廿二日持印鑑章至三和代書事務所蓋印，於該代書事
    務所再簽訂土地買賣契約，原告將系爭土地移轉過戶予蔡俊賢，蔡俊賢應給付原
    告等地主一百七十萬元，並約定蔡俊賢以該土地向銀行抵押貸款應由蔡俊賢自行
    負責與原告等無關。詎原告等於八十五年四月間忽接稅捐機關查原告以系爭土地
    向原告丁○○及訴外人廖志東貸款之確實金額（因前開土地設定最高限額七百廿
    萬元分別向被告丁○○及案外人廖志東借款），原告甚感驚異，至三和代書事務
    所向代書楊貴亦查明，方知該土地尚未移轉登記予蔡俊賢竟被偽造文書向地政機
    關設定最高限額七百二十萬元之抵押登記，分別向被告丁○○及訴外人廖志東貸
    款一百萬元及五百萬元。被告並以系爭土地之抵押文件，聲請裁定准予拍賣抵押
    物，查原告前從未見過被告，未曾向被告借款，兩造間對一百萬元之借款債權關
    係是否存在，既有爭議，原告只好提起本件確認訴訟等語。
三、被告則以：被告借款於原告等人，除原告等親簽及蓋印之切結書及收據外，並經
    證人楊貴亦（原名楊貴芬）於台灣嘉義地方法院檢察署八十八年度偵字第七七０
    號供述在卷，原告等確實知悉該土地設定抵押貸款乙情，並有向被告借款一百萬
    元。又原告乙○○、丙○○、甲○○、訴外人吳居川、吳雄及蔡俊賢共同簽發
    發票日為八十四年十一月二十五日，票據號碼○五二二○九號，面額六百萬元之
    本票交付楊貴亦轉交廖志東，且該本票上吳雄、乙○○、丙○○、甲○○、吳
    居川之印章，吳雄之簽名均為真正等情，此為原告等於渠等對廖志東請求確認
    本票債權不存在事件所不爭執，自不容原告等推諉卸責。且原告等與訴外人吳峰
    雄、蔡俊賢至代書楊貴亦處簽立切結書前，已在蔡廣生律師處訂立買賣契約書，
    契約書約明蔡俊賢以系爭土地向銀行抵押借款事與原告等無關，由蔡俊賢開具四
    百三十萬元之本票交原告等及吳峰雄擔保，原告等人及吳峰雄則開具一百七十萬
    元之本票予蔡俊賢擔保，足徵原告等人及吳峰雄均知悉將委由楊貴亦以系爭土地
    款六百萬元，並負擔連帶清償之責，該契約之訂立顯係雙方藉此本票之交付來擔
    保契約之履行，因此二張本票合計即為六百萬元。又地主即原告等五人除簽發上
    開二紙本票外，另提供系爭土地為廖志東及被告丁○○設定本金最高限額七百萬
    元之抵押權，債務人及義務人均為地主即原告等五人及蔡俊賢，而原告等五人於
    事前即已知悉蔡俊賢要利用上開土地借款六百萬元，復提供系爭土地為被告等設
    定本金最高限額七百萬元之抵押權，更在系爭面額六百萬元本票上與蔡俊賢共同
    具名為發票人，而訴外人吳峰雄簽名時系爭本票載有面額六百萬元，並已製作完
    成，顯見系爭本票係在原告等五人均知悉上情，並願就蔡俊賢向被告等借款負連
    帶保證人責任之情況下所簽發。又系爭本票上發票人欄吳雄係親自簽名，原告
    乙○○、丙○○、甲○○、訴外人吳居川之印章係真正，渠等顯然已知悉並同意
    、授權他人簽發系爭本票至明等語資為抗辯。
四、查原告主張渠等及訴外人吳雄、吳居川於七十一年間將所共有坐落嘉義縣竹崎
    鄉○○段五五三號建地與訴外人蔡俊賢合建房屋，嗣五五三號土地分割為五五三
    及五五三之二號兩筆，系爭五五三號土地使用地類別編定為水利用地，因蔡俊賢
    亦在不得建屋之水利用地蓋建房屋，故無法辦理建屋基地分割，而拖延未給，嗣
    雙方於八十四年五月二日簽立協議同意書，系爭土地上所蓋之六樓房屋歸蔡俊賢
    所有，由蔡俊賢補貼原告等地主，並委請嘉義市超捷代書事務所辦理該筆土地所
    有權移轉登記予蔡俊賢，原告等亦將土地所有權狀、印鑑證明等過戶文件持交超
    捷代書事務所。嗣於八十四年十一月間訴外人蔡俊賢及吳雄向原告表示，已將
    存放在超捷代書事務所之過戶文件，另持往嘉義市三和法律代書事務所辦理，要
    原告等於八十四年十一月廿二日持印鑑章至三和代書事務所蓋印，於該代書事務
    所再簽訂土地買賣契約，原告將系爭土地移轉過戶予蔡俊賢，蔡俊賢應給付原告
    等地主一百七十萬元，並約定蔡俊賢以該土地向銀行抵押貸款應由蔡俊賢自行負
    責與原告等無關等事實，業據其提出土地登記謄本、土地買賣契約書各一件為證
    ，復經證人鄭超妃、吳雄到庭證述屬實，且為被告所不爭執，自堪信為真實。
五、次查被告對原告所主張其等未向被告借款乙情，雖辯稱原告與吳居川、吳雄、
    蔡俊賢已共同簽發面額六百萬元之本票交付楊貴亦轉交廖志東，該本票上之印章
    、簽名均為真正等語，惟此為原告所否認，另稱其上之印章係遭盜蓋等語，是本
    件首應審查者厥為本件原告是否曾簽發六百萬元本票？經查：
（一）本件被告主張原告與訴外人吳居川、吳雄及蔡俊賢向被告借款一百萬元，無
      非以發票日為八十四年十一月二十五日、票據號碼○五二二○九號，面額六百
      萬元之本票上原告等之印章及吳雄、蔡俊賢之簽名均為真正為據。惟關於上
      開本票，據證人吳雄證稱：約八十四年十一月十八日，伊其與楊貴芬、蔡俊
      賢一起到地政事務所要辦買賣，當時伊有收到一百七十萬，伊把所有權狀交給
      楊貴芬，楊貴亦告訴伊要在那張本票簽名蓋章才能拿到一百七十萬，當時其上
      並無其他人簽名蓋章等語（見本院八十九年五月二十二日準備程序筆錄），而
      蔡俊賢經通知雖未到庭作證，惟蔡俊賢於原告等人對訴外人廖志東請求確認六
      百萬元本票債權不存在事件中，業已到庭證述：「金額六百萬元已寫好了，發
      票日不知道，簽名的部分沒有注意的，吳雄與我是當場簽的，印章我沒有蓋
      ，吳雄也沒有印章，只蓋指印，我確定簽名時沒有人在本票上蓋章，除了有
      寫六百萬元之外，其他乙○○、吳居川、丙○○、甲○○及八十四年十一月二
      十五日有沒有我沒有注意」（見本院八十六年度簡上字第一０八號案第五十六
      頁）等語甚詳，核與吳雄所述相符，再參以證人楊貴所述：八十四年十一月
      十八日係其與吳雄、蔡俊賢、廖志東一起去地政事務所送件等語（見本院八
      十九年六月十二日準備程序筆錄），堪認原告於八十四年十一月十八日，並未
      在上開六百萬元本票上蓋章。
（二）再被告雖另以原告於八十四年十一月二十五日簽立切結書及收據，辯稱原告確
      有向被告借款一百萬元等語，然此亦為原告所否認。而查，就上開切結書及收
      據之簽發情形，業據楊貴亦到庭證述：「（問：系爭六百萬元本票，何時簽的
      ？）八十四年十一月二十五日，吳雄及蔡俊賢是在我事務所當著我的面簽名
      ，因為吳雄所蓋的不是印鑑章，所以我請他補蓋指印」、「（提示八十四年
      十一月二十五日切結書，及收據一張，有何意見？）是我在我事務所寫的，但
      他們印章已蓋好了，我幫他們簽名，補簽給被告，八十四年十一月十八日前，
      我將切結書、收據、設定契約書拿給蔡俊賢回去給地主辦理，這兩張切結書及
      收據，是蔡俊賢及吳雄拿到我事務所給我，拿來時就蓋好章，名字及收據上
      之壹佰萬元，都是我寫的，我認為有需要才補簽的」等語在卷（見本院八十九
      年六月十二日準備程序筆錄）。是依楊貴亦所述，上開六百萬元本票、切結書
      及收據既係於八十四年十一月二十五日由吳雄、蔡俊賢二人拿至楊貴亦之代
      書事務所，則按理而言，原告等地主及蔡俊賢倘係共同借款，所蓋印章應相同
      ，然十一月二十五日之切結書、收據蔡俊賢之印章均係圓形章，而同日之六百
      萬元本票上蔡俊賢之印章卻為方形章，且該六百萬元本票上吳峰雄之簽名又未
      緊接在其印文旁，此已與常情相違。再由楊貴亦自承上開八十四年十一月二十
      五日之切結書及收據中之「壹佰萬元」及原告之姓名，係其所書寫乙情，益證
      原告並未簽發該收據及切結書，其上之印章應非原告所蓋，否則，倘原告確有
      向被告借款，借款金額多寡既事關重大，衡諸常情，原告實不致在未填載金額
      之狀況下即將該切結書及收據交予楊貴亦，其等又豈會僅在切結書及收據上蓋
      章，卻不問金額大小即將該空白之收據交予楊貴亦，任令楊貴亦填載借款金額
      ？此顯違常情甚鉅。再參以原告等地主間系爭土地買賣事宜係委由楊貴亦辦理
      ，則楊貴亦在辦理買賣過戶過程中，既持有原告之印章，當不無機會盜蓋於其
      他文件，從而原告所稱其等之印章係遭盜蓋等語，當非無據。
六、次查，被告雖又以原告及訴外人吳居川、吳雄與蔡俊賢於八十四年十一月二十
    二日所簽土地買賣契約之約定，辯稱原告係前述六百萬元本票之借款人云云，惟
    亦此為原告所否認，並稱一百七十萬元係買賣之價金，原告等地主亦未簽發一百
    七十萬元本票予蔡俊賢等語。而查，就上開六百萬元借款，究係由何人向被告所
    借，業據蔡俊賢於另案審理中證稱：「（問：為何簽本票？）因與吳雄等地主
    合建，尚有六間房屋未處理，因此我找楊代書幫我找金主，楊代書稱可以找金主
    借我六百萬，後來被上訴人（即廖志東）拿五百萬元，楊代書拿一百萬元。六間
    房屋名字是我的，基地吳雄等人，所以我用一百七十萬元向吳雄等人買六間
    房屋之地基，並已交過戶給客戶，因吳雄要拿一百七十萬元，楊代書稱若沒有
    簽本票金主不借六百萬元，一百七十萬元是我向吳買地，另四百三十萬元是我
    拿的」等語在卷（見本院八十六年度簡上字第一０八號案第六十七頁）；再原告
    等地主與蔡俊賢所簽上開土地買賣契約書第三條既明定：「甲方（即蔡俊賢）以
    本件土地標的『向銀行』抵押貸款應自行負責，與乙方（即原告等地主）無涉」
    ，依該約定文義觀之，益足認原告等確無與蔡俊賢共同借款之意，否則本件依楊
    貴亦所述，其與吳雄、蔡俊賢等人於八十四年十一月十八日即至地政事務所辦
    理抵押設定手續，且吳雄於當日即領得一百七十萬元，而上開土地買賣該契約
    係於八十四年十一月二十二日始簽訂，則原告等如係與蔡俊賢共同向被告及廖志
    東借款，理應於該買賣契約載明借款情形，又豈會對共同借款乙事隻字未提？另
    蔡俊賢並稱其曾有寫五百萬元及一百萬元之支票乙節（見本院八十六年度簡上字
    第一０六號卷第五十八頁），亦與楊貴亦於另案所稱蔡俊賢除在六百萬元本票簽
    名外，又簽發面額各一百萬元三百三十萬元及一百七十萬元之支票交予被告及廖
    志東供擔保等情相符（見本院八十五年度嘉簡字第六八五號確認本票債權不存在
    事件第七十六頁），由此，亦堪認上開六百萬元本票借款，係由蔡俊賢經由楊貴
    亦向被告及廖志東所借，吳雄所拿取之一百七十萬元僅係蔡俊賢由其中交付之
    土地買賣之價金甚明，否則蔡俊賢既已在六百萬元本票簽名，又何須由其個人再
    提供支票給被告及廖志東擔保？至被告雖又以原告等人與蔡俊賢所簽之土地買買
    契約第四條所約定互相提供擔保，而擔保總額共六百萬元，進而推論原告係共同
    借款云云，然該契約第四條僅約定互開本票供擔保，並未明定擔保事項，原告亦
    否認有簽發一百七十萬元本票乙事，參以楊貴亦所稱該一百七十萬元本票交給蔡
    俊賢等語（見本院八十九年六月十二日準備程序筆錄），對照蔡俊賢於另案所稱
    係楊貴亦其要另給四百三十萬元本票，應該沒有一百七十萬元本票，或在楊貴亦
    處等語（見本院八十六年度簡上字第一０八號確認本票債權不存在卷第五十六頁
    ），足見楊貴亦與蔡俊賢對該一百七十萬元本票是否存在及由何人持有等事實，
    所述顯有不符，原告所稱其等並未簽發一百七十萬元本票乙情，應堪信為真，被
    告上開所辯亦不足採。從而，本件原告既未向被告借款，復未簽發六百萬元本票
    ，卻因該本票，與訴外人吳居川、吳雄、蔡俊賢負有共同發票人之連帶責任，
    其請求確認被告對原告之系爭土地應有部分所設定與訴外人吳居川、吳雄、蔡
    俊賢之連帶抵押借款債權一百萬元不存在等語，洵屬有據，應予准許。
七、再對原告主張其等並未同意於系爭土地應有部分辦理抵押權設定乙節，被告雖辯
    稱原告係借款人且同意辦理抵押權設定云云，惟依楊貴亦於本院八十五年度嘉簡
    字第六八五號確認本票債權不存在事件中所稱八十四年十一月十八日在竹崎地政
    事務所時，吳雄說其他地主只肯交付一般印章，而不肯交付印鑑章乙情（見該
    卷一０一頁），堪認原告等於八十四年十一月十八日並未同意就其等系爭土地應
    有部分辦理抵押設定；又於八十四年十一月二十二日，原告等地主雖與地主簽訂
    土地買賣契約，惟仍未就設定抵押予被告乙事有所約定；另被告所提八十四年十
    一月二十五日切結書，其上設定抵押權之標示部分未經填載，而所載擔保借款「
    壹佰萬元」又係楊貴亦未經原告授權即自行書寫，業經楊貴亦坦承在卷，凡此均
    難認原告已同意將其土地應有部分設定抵押予被告，該抵押權設定應係楊貴亦於
    辦理系爭土地買賣過戶過程中趁機自行設定予被告甚明。是本件原告如前所述並
    未向被告借款一百萬元，亦未於前述六百萬元本票上蓋章擔任發票人，被告復未
    舉證證明原告同意將其等所有系爭土地之應有部分設定抵押權予被告，從而，原
    告請求被告塗銷其等系爭土地應有部分之抵押權設定，為有理由，應予准許。
八、本件事證已臻明確，兩造其餘主張及舉證，核與判決結果無影響，毋庸逐一論述
    ，併此條明。
九、據上論結，原告之訴為有理由，依民事訴訟法第七十八條判決如主文。
中      華      民      國    八十九    年    十一    月        九      日
~B臺灣嘉義地方法院民事第二庭
~B    法  官  羅秀緞
右為正本係照原本作成
如對本判決上訴須於判決送達後廿日內向本院提出上訴狀
中      華      民      國    八十九    年     十一     月      十六    日
~B    書記官  王博昭


司法院資訊處製作；財團法人民間司法改革基金會備份。
